臺灣高等法院高雄分院刑事判決　　　　　　　　　 九十三年度交上訴字第二七號
　　上　訴　人
　　即　被　告　丙○
右上訴人因業務過失致死等案件，不服台灣高雄地方法院九十二年度交訴字第一六六
號中華民國九十三年五月二十四日第一審判決（起訴案號：台灣高雄地方法院檢察署
九十二年度偵字第一六二七三號），提起上訴，本院判決如左：
    主  文
原判決關於過失致死部分暨定應執行刑部分均撤銷。
丙○從事業務之人，因業務上之過失致人於死，處有期徒刑貳年。
其他上訴駁回。
右開撤銷改判部分所處之刑，與駁回上訴之肇事逃逸所處有期徒刑壹年貳月，應執行
有期徒刑參年。
    事  實
一、丙○平日以從事泥水工程為主要業務，並經常駕駛自小貨車載運水桶、手推車等
    泥水工具，執行與其泥水工作有直接、密切關係之準備工作，係以駕駛自小貨車
    為附隨業務而從事業務之人，並考領有小型車駕駛執照。於民國九十二年七月三
    日凌晨一時三十分許，駕駛其所有之車牌號碼ＩＵ─九一三三號自小貨車，並沿
    高雄市○○區○○路由南往北方向行駛。嗣於同日凌晨二時許，其駕車行經該路
    與右昌街交岔路口時，原應注意汽車行駛至交岔路口時，轉彎車應讓直行車先行
    ，而當時甲氣晴朗，雖屬凌晨，但視距良好，道路乾燥無任何缺陷與障礙，並無
    不能注意之情事，詎丙○竟疏於注意，貿然於上開交岔路口左轉右昌街，適有曾
    金良騎乘車牌號碼ＸＰＢ—三一五號重型機車，沿軍校路對向車道由北往南行駛
    直行至上開交岔路口，遽見上開情狀已不及煞車，上開機車前車頭遂撞及丙○所
    駕駛前揭自小貨車右側車頭，致曾金良人車倒地，受有臉部及四肢多處挫傷、左
    側股骨骨折、右側腓骨骨折、胸壁挫傷、心肌損傷等傷害。經送醫急救，仍於翌
    日即九十二年七月四日下午五時三十分許因急性心肺衰竭不治死亡。詎丙○明知
    業已駕車肇事，竟因一時害怕，而未對曾金良採取必要之救護措施，反另基於肇
    事逃逸之犯意，並未下車查看，旋即繼續駕車逃逸，且將該自小貨車棄置於高雄
    市楠梓區○○○街路底空地。嗣警方於九十二年七月三日上午六時三十分許即發
    現該自小貨車棄置於上開空地，因而循線得悉丙○應係該自小貨車之駕駛人，便
    以電話通知丙○前來警局說明，丙○始於同年月十日向警方投案。
二、案經曾金良之母乙○○訴由高雄市政府警察局移送台灣高雄地方法院檢察署檢察
    官偵查起訴。
    理  由
一、認定犯罪事實之證據－
（一）公訴人提出高雄市政府警察局楠梓分局道路交通事故現場圖、道路交通事故調
      查報告表證明本件交通事故之事實；提出國軍左營醫院附設民眾診療服務處診
      斷證明書及相驗屍體證明書、鑑定驗斷書證明被害人車禍致死之事實；提出扣
      押筆錄、扣押物品收據及目錄表證明被告肇事後棄置車輛並逃逸之事實；及被
      告在偵查中之自白，證明被告過失致死及肇事逃逸之犯行。被告雖坦承過失致
      死及肇事逃逸之行為，但否認係業務上行為，辯稱：肇禍當時只是載朋友回家
      ，在回家途中肇事，偶而才利用該小貨車載泥水工具，那段時間也沒有工作，
      可能半年才載一次，該小貨車也非營業用，雖伊原本駕照是營業小客車，現在
      已變更為自用小客車云云。
（二）關於業務過失致死犯行部分：
    一先就過失致死而言：
      (一)按汽車行駛至交岔路口，轉彎車應讓直行車先行，道路交通安全規則第一百
        零二條第一項第六款前段定有明文。經查，被害人曾金良所騎機車於發生車
        禍後，係倒在軍校路南向慢車道與右昌街東向慢車道行車路線交會處，頭西
        尾東，前輪距離右昌街東向快慢車道分隔線延伸線二點七公尺；後輪則距離
        二點九公尺，並距軍校路南向快慢車道分隔線延伸線零點七公尺，碎片及散
        落物位於該機車右側至前方近處等情，此有卷附之道路交通事故現場圖及車
        禍現場照片七幀在卷可稽。足見被害人騎乘機車已進入該交岔路口且已逾該
        交岔路口一半距離時，始撞及被告所駕自小貨車，應無疑義。
      (二)觀諸卷附自小貨車與機車之車損照片十八幀，該自小貨車係右前車頭毀損，
        機車則係前車頭毀損，顯示被害人所騎機車之方向確係自對向車道直行而來
        ，而被告所駕自小貨車係正欲左轉時，即撞及被害人所騎機車甚明。在此種
        情況下，堪認被害人業已騎車進入該交岔口直行前來時，而被告竟仍疏於注
        意，未讓直行車先行，猶貿然駕車提前左轉，始造成被害人不及煞車，致其
        所騎機車前車頭遂撞及被告所駕自小貨車之右前車頭。
      (三)再參酌右開交通事故調查報告(一)所載，案發當時甲氣晴朗，雖係凌晨，但視
        距良好，道路乾燥無任何缺陷與障礙，並無不能注意之情事，被告駕車行經
        交岔路口，竟疏未注意轉彎車應讓直行車先行，其有過失已甚灼然。此外，
        本件車禍經送鑑定結果，同認被告轉彎車未讓直行車先行為肇事原因，被害
        人則無肇事原因，此有高雄市政府交通局行車事故鑑定委員會九十三年二月
        五日高市車鑑字第○九三○○○○五五二號函暨鑑定意見書乙份在卷可按。
        被告在本院亦已承認有所過失，足認其確有上開過失行為。
      (四)被害人確係因本件車禍致受有前揭傷害，嗣因而不治死亡之事實，此有國軍
        左營醫院附設民眾診療服務處診斷證明書乙紙附卷佐憑，亦經檢察官督同法
        醫師相驗明確，並製有相驗屍體證明書、鑑定驗斷書及勘驗筆錄各乙份在卷
        可證。被告就本件車禍發生之過失行為，使被害人因而死亡，是被告之過失
        行為與該被害人之死亡結果間，應具有相當因果關係。
    二再就業務上行為而論：
      (一)被告辯以其偶而才利用該小貨車載泥水工具，那段期間也沒有工作，該小貨
        車並非營業之用云云。惟按刑法上所謂業務，係指個人基於其社會地位繼續
        反覆所執行之事務，包括主要業務及其附隨之準備工作與輔助事務在內。此
        項附隨之事務，固非漫無限制，必須與其主要業務有直接、密切之關係者，
        始可包含在業務概念中，而認其屬業務之範圍。倘駕車非執行與主要業務有
        直接、密切關係之準備工作或輔助行為，僅單純以小貨車為其往來工作之交
        通工具，自不能謂駕駛小貨車係附隨業務（最高法院八十九年台上字第八○
        七五號判例參照）。
      (二)經查，被告在原審坦稱「我於肇事那段期間從事泥水工，平常都是上午七、
        八點出門工作，晚上五、六點收工回家，從事泥水工有二十幾年，迄今仍是
        泥水工。平常該小貨車是從事泥水工作時，駕駛該車載運從事泥水的工具往
        返工地與住處，包括大水桶、手推車及其他工具等等」等語（見原審卷第一
        一一六頁）。是被告在本院改稱那段期間無工作，半年才載工具一次云云，
        顯係卸責之詞，不足採信。足見被告平日以從事泥水工程為其主要業務，並
        經常以前揭自小貨車載運水桶、手推車等泥水工具，以執行與其從事泥水工
        作有直接、密切關係之準備工作及輔助行為，並非僅單純往來工地之交通工
        具而已，故其駕車行為自屬被告之附隨業務。
      (三)被告又辯以肇禍當時只是載朋友回家，在回家途中肇事，並非工作目的而駕
        車云云。但按從事業務之人，就一定危險認識之能力較一般常人為高，故課
        以較高之注意義務。換言之，其客觀上避免發生一定危險之期待可能性較常
        人為高，故其違反注意義務之可責性，自亦較重，因此應有經常注意俾免他
        人於危險之特別注意義務。行為人以駕駛為其附隨業務，不問其駕駛之時間
        是否係上班時間或下班後，均不能改變其應有之注意義務，故其駕駛之行為
        均不失為業務上行為之性質（最高法院八十九年度台上字第五○○二號判決
        及七十五年台上字第一六八五號判例參照）。
      (四)次查，被告於案發當日凌晨二時許駕駛前揭自小貨車肇事，固無證據足認其
        當時係工作前後之往返。但被告所駕駛自小貨車係其泥水工作之附隨業務，
        已如前述。故其駕駛該車已屬其社會活動之一，在社會上有其特殊之屬性（
        地位），其本於此項屬性（地位）而駕車，自屬基於社會生活之地位而反覆
        執行事務。因之，在其地位之駕車，不問其目的為何，均應認其係業務之範
        圍。申言之，被告肇禍當時縱非載工具而係載友，但因與其駕車業務有直接
        關係，仍屬業務上之行為。被告徒以當時非用以載泥水工具，或非上班時間
        ，即謂非業務行為，難認有理由。綜上所述，被告業務過失致死之犯行，事
        證明確，已堪認定。
（三）關於肇事逃逸犯行部分：
    一證人即警員蕭振平於原審證稱「我接獲通報於九十二年七月三日凌晨二時許發
      生本件車禍，趕到現場處理時，發現一輛機車倒在前址，我馬上將傷者送醫，
      但沒有發現肇事車輛，經勤務指揮中心通報，據路人說肇事的是一輛貨車，但
      只說顏色如何。我們後來在同日凌晨六時三十分在高雄市楠梓區○○○街路底
      發現一輛貨車，疑似有肇事撞擊的痕跡，便將該自小貨車拖到分局採證鑑定，
      並於同年月七日或八日開始查訪汽車修車廠，經宜昌汽車保養廠的老闆告知該
      自小貨車常來保養，且由被告所駕駛，因此就已得知是被告肇事的。我們知道
      是被告所駕駛之後，便以電話通知被告到派出所說明，但沒聯絡到他本人，是
      由他太太接聽，直至同年月十日，被告才到本所投案說明」等語（見九十三年
      三月十五日審判筆錄）。
    二被告於發生本件車禍之後，隨即駕車逃逸，業經其於偵審中自白無訛。而本案
      係由高雄市政府警察局楠梓分局右昌派出所警員蕭振平承辦，該警員於案發之
      後，循線查訪得知肇事車輛曾於「宜昌汽車保養廠」作車輛保養，遂按此線索
      調查，被告得知警方已朝其個人調查，遂主動出面投案，已如前述，復有高雄
      市政府警察局楠梓分局九十三年一月十三日高市警楠分三字第○九三○○○○
      ○六一號函在卷可稽。綜上足認被告於本件肇事後，並未下車查看，迅即逃離
      現場置之不理，此部分犯行亦事證明確，應堪認定。
二、論罪之理由－
    核被告所為，係犯刑法第二百七十六條第二項業務過失致死罪及同法第一百八十
    五條之四之駕駛動力交通工具肇事，致人死亡而逃逸罪。被告所犯上開二罪間，
    一為過失之行為，一為逃逸之犯意，且罪名不同，自應分論併罰。至檢察官原雖
    起訴被告係犯刑法第二百七十六條第一項之過失致死罪嫌，但公訴人於原審調查
    證據後，於論告時當庭就此部分變更起訴法條為刑法第二百七十六條第二項之業
    務過失致死罪嫌，自不必再變更起訴法條，附此敘明。
三、駁回上訴及撤銷改判之理由－
（一）原判決就被告肇事逃逸部分，適用刑法第一百八十五條之四規定，並審酌被告
      於過失肇事後未下車聞問，迅即逃逸，違背駕車肇事後應對於被害人即時救護
      之法義務及道德感情，犯後態度不佳等一切情狀，量處有期徒刑一年二月。經
      核原判決此部分認事用法，尚無不合，量刑亦稱妥適。被告此部分上訴意旨，
      指摘量刑過重，為無理由，應予駁回。
（二）原審就被告業務過失致死部分，據以論罪科刑，固非無見。惟按刑法之量定，
      為求個案裁判之妥當性，法律固賦與法院裁量權，但此項裁量權之行使，並非
      漫無標準，仍應依刑法第五十七條所列各款規定事項，審酌行為人及其行為等
      一切情狀，為整體之評價，使罪刑均衡，輕重得宜。查被告雖未與告訴人達成
      和解，或尚未給予任何賠償，但被告除否認係業務上行為所致外，對其餘過失
      犯行則自始坦白承認，且上述否認尚屬防禦權之正當行使（我國學者有認肇禍
      當時既非從事業務之準備工作或輔助行為，即屬普通過失，而非業務上過失，
      此參甘添貴著，刑法案例解評，第四九頁）。原判決理由審酌「被告犯後猶矢
      口否認犯行，飾詞圖卸其責，犯後態度至為不佳」等情據以科刑，即有未洽。
      且被告在本院已有悔意，並主動積極與告訴人洽談和解事宜，雖未能達成和解
      ，但已見被告之誠意（見本院卷第四一頁），對此有利於被告事項，亦屬原判
      決所未及審酌。被告上訴意旨否認其係業務上過失犯罪，指摘原判決不當，雖
      無理由，惟原判決既有上開可議，自應由本院將原判決關於被告業務過失致死
      部分撤銷改判。
（三）審酌被告於案發地點，未遵守轉彎車應讓直行車先行之規定，貿然左轉而撞及
      被害人曾金良所騎乘機車，過失程度甚重，致被害人受有右開嚴重傷勢，嗣於
      翌日不治死亡，可見當時撞擊程度之慘重，奪走被害人當時年僅三十三歲之生
      命，其後亦帶給告訴人等被害人家屬無限精神苦痛，其於八十八年間已因酒後
      駕車經判處拘役五十日確定，此有前科紀錄表在卷可稽，駕車仍不知謹慎，且
      尚未與告訴人達成和解或賠償，姑念犯後自白大部分犯行，且有悔意等一切情
      狀，認宜量處有期徒刑二年，並定其應執行有期徒刑三年，以資懲儆。
據上論結，應依刑事訴訟法第三百六十八條、第三百六十九條第一項前段、第三百六
十四條、第二百九十九條第一項前段，刑法第二百七十六條第二項、第五十一條第五
款，罰金罰鍰提高標準條例第一條前段，判決如主文。
本案經檢察官王登榮到庭執行職務。
中      華      民      國    九十三    年      九      月      七      日
                              臺灣高等法院高雄分院刑事第三庭
                                  審判長法官  周賢銳
                                        法官  謝宏宗
                                        法官  黃建榮
右正本證明與原本無異。
如不服本判決應於收受本判決後十日內向本院提出上訴書狀，其未述上訴理由者，
並得於提起上訴後十日內向本院補提理由書狀（均須按他造當事人之人數附繕本)「
切勿逕送上級法院」。
                                      書記官  鄭翠芬
中      華    民      國    九十三    年      九      月      七      日
刑法第二百七十六條第二項
從事業務之人，因業務上之過失犯前項之罪者，處五年以下有期徒刑或拘役，得併科
三千元以下罰金。
刑法第一百八十五條之四
駕駛動力交通工具肇事，致人死傷而逃逸者，處六月以上五年以下有期徒刑。
